【裁判字號】    98,上訴,772
【裁判日期】    980716
【裁判案由】    傷害致死
【裁判全文】
臺灣高等法院高雄分院刑事判決         98年度上訴字第772號
上  訴  人
即  被  告  甲○○
選任辯護人  呂郁斌律師
上列上訴人因傷害致死案件，不服臺灣高雄地方法院98年度訴字
第90號中華民國98年4 月30日第一審判決（起訴案號：臺灣高雄
地方法院檢察署97年度偵字第23298 號），提起上訴，本院判決
如下：
    主  文
原判決撤銷。
甲○○犯傷害致人於死罪，處有期徒刑年陸月。
    事  實
一、甲○○與楊明城係鄰居及私交甚篤之友人關係，2 人於民國
    97年8 月13日10時許，夥同楊明城之兄乙○○、堂弟丙○○
    及友人丁○○共5 人在位於高雄縣岡山鎮○○路315 號由蔡
    美香所開設之雜貨店外飲酒，渠等喝完保力達後，乙○○又
    提供高樑酒1 瓶予在場之人飲用，惟因楊明城有酗酒習慣，
    且已於當日飲用不少酒類，乙○○即要求楊明城不得再喝高
    樑酒，然楊明城非但不聽勸告，反逕自搶取桌上之高樑酒1
    杯飲用，甲○○為搶回該杯高樑酒而不慎將酒杯打翻，因而
    引起楊明城不滿，旋以「幹」等語辱罵甲○○，並分別拿脫
    鞋、保特瓶朝甲○○臉部、身體丟擲，甲○○心有未甘，當
    場與楊明城發生互罵、拉扯之衝突，衝突過程中甲○○對於
    頭部為人體脆弱要害部位，重力毆打楊明城頭部，客觀上能
    預見楊明城受多重鈍力傷害導致顱內出血而死亡之結果，而
    主觀上意在教訓楊明城不能預見死亡之結果，基於傷害楊明
    城之犯意，徒手持續自上開雜貨店門口至距離約1 、20公尺
    之對面巷內以揮拳毆打、拉扯楊明城之頭部、身體各處之方
    式，致楊明城閃避不及而受有頭部鈍力傷（左顴部及左臉頰
    部有大範圍之瘀傷約11×6 公分、左下頦部有小瘀傷約3 ×
    2 公分、右額部有瘀傷約5.5 ×4 公分、右眶部有瘀傷約7
    ×5 公分、右下顎部有小瘀傷）、頸部鈍力傷（左前頸部有
    瘀傷、右頸部有小瘀傷、右前頸部有小擦傷約1.5 公分長）
    、胸部鈍力傷（前胸正中部位有2 處瘀傷，最大約6 ×3.5
    公分、右下胸部有小瘀傷約2 ×1.2 公分）、背部鈍力傷（
    左上背有瘀傷痕跡、左肩外側部與左上臂有大範圍之瘀傷約
    15×13公分）、腰部鈍力傷（右腰部有擦傷痕跡、左腰部有
    瘀傷約1.5 ×1.2 公分）、四肢（右上肢於右後肘部有擦傷
    痕跡、右下肢於右前膝有瘀傷約5 ×5 公分、右小腿前部有
    瘀傷約7 ×5 公分、右足前部有瘀傷約7 ×3 公分）之傷害
    ，楊明城於受傷後即自行返家，嗣因上開鈍力傷造成之挫傷
    持續出血導致楊明城之顱內有蜘蛛網膜下腔出血現象，而引
    發中樞神經性休克，旋於97年8 月14日16時30分許，經乙○○在高雄縣岡山鎮○○路314 號住處發現楊明城死亡，始報
    警查悉上情。
二、案經高雄縣政府警察局岡山分局報告臺灣高雄地方法院檢察
    署檢察官偵查起訴。
    理  由
壹、程序事項：
一、本件證人乙○○、丙○○、丁○○、蔡美香於檢察官偵查中
    就被告涉犯本件傷害致死犯行均經具結後證述（見臺灣高雄
    地方法院檢察署97年度相字第1447號卷第14頁反面至16頁、
    97年度偵字第23298 號卷第21至25頁，以下分別稱相卷、偵
    卷），並無證據顯示檢察官在偵查時有不法取供之情形，亦
    查無證據顯示上開證述有顯不可信之情況，證人乙○○、丙○○、丁○○、蔡美香於檢察官偵查中所為之證述自具有證
    據能力，況證人乙○○、丙○○、丁○○於原審審理中均到
    庭接受詰問，對被告甲○○之對質詰問權之保障亦無不週。
二、證人乙○○、丙○○、丁○○等人於警詢中所為陳述，已經
    檢察官、被告及其辯護人同意作為證據，本院審酌其等陳述
    並無不當取供情形，當時距案發時間較近，記憶較為深刻，
    復無外力干涉等情，而為適當，均得為證據。
貳、實體事項：
一、訊據被告甲○○固坦承有於上開時、地毆打、拉扯被害人楊
    明城之事實，惟矢口否認有何傷害致死犯行，辯稱：當時並
    無要致被害人於死之意，亦無拿木棍毆打被害人，是我不給
    被害人喝酒，被害人先打我，我們才發生拉扯至對面巷子，
    並抱在一起徒手互毆，我不知道被害人之傷勢如何造成，亦
    不知為何被害人翌日下午即死亡，況被害人於翌日上午尚有
    向被告之妻索討保特瓶等回收物品待售，並有騎腳踏車外出
    ，被告於翌日上午探視被害人時，仍見被害人有說有笑，毫
    無異狀，尚難謂被害人之死亡與被告之徒手毆打行為有因果
    關係，被害人可能在案發前或案發後發生自行跌倒之事。再
    者，被害人之兄乙○○亦曾有毆打被害人之情事，被害人經
    被告毆打後尚有遭他人再度毆打之可能。另被告於案發時已
    達飲酒過量之程度，精神狀態不佳，識別能力、違法意識均
    顯著降低，應予減刑云云。經查：
(一)被告甲○○及乙○○、丙○○、丁○○與被害人楊明城於上
    開時、地，共同飲用保力達後，乙○○又提供高樑酒1 瓶予
    在場之人飲用之際，因被害人楊明城已飲用不少酒類，乙○○即要求被害人楊明城不得再喝高樑酒，並商請被告勸阻被
    害人楊明城飲用高樑酒，然被害人楊明城不聽勸告，仍搶取
    桌上之一杯高樑酒飲用，被告為搶回該杯酒而不慎將酒打翻
    ，致被害人楊明城不滿，即以「幹」等辱罵被告，並分別拿
    脫鞋、保特瓶朝被告臉部、身體丟擲一節，業經證人丙○○
    於警詢、偵訊及原審審理中均證述：當天早上9 點多我與被
    告及楊明城、乙○○、丁○○在雜貨店前喝保力達，到下午
    1 點多左右，乙○○又拿一瓶高粱酒，但要楊明城不要再喝
    ，也叫被告不要讓楊明城喝酒，當時楊明城還繼續要拿桌上
    的高粱酒喝，被告搶走時翻倒，楊明城就罵被告「幹」，還
    拿鞋子丟被告的臉等語（見原審卷第21至23頁、偵查卷第23
    頁、警卷第12頁）。另證人丁○○於警詢、偵訊、原審審理
    中證述：當天10時許我與甲○○、乙○○、丙○○一起喝酒
    ，因楊明城已喝很多，乙○○不讓他喝，後來乙○○買高粱
    請大家喝，楊明城要搶酒，甲○○搶回來酒就倒了，楊明城
    生氣拿保特瓶丟甲○○，還罵他「幹」等語（見原審卷第23
    反面、24頁、偵查卷第24頁、警卷第16頁）。而證人丙○○
    、丁○○於原審審理中以隔離方式訊問，渠等證述情節大致
    相符，且前後所述一致，參以證人丙○○、丁○○均係在場
    目睹被告、被害人發生衝突過程之人，與被告、被害人均無
    恩怨關係，衡情自無甘冒偽證刑責之風險而虛偽陳述之理，
    證人丙○○、丁○○上開證詞應堪採信。至於證人即楊明城
    之兄乙○○雖於原審證述：當天楊明城和我早上10點多過去
    ，我就喝保力達，楊明城當日沒有喝保力達，也沒有喝高梁
    ，後來甲○○不讓楊明城喝酒，楊明城硬要搶，楊明城就胡
    鬧且拿1 個罐子丟甲○○，我不記得有無罵甲○○云云（見
    原審卷第25頁反面、26頁）；惟其於偵訊中證述：當天10點
    時喝保力達，楊明城也有喝，12點時改喝高粱，楊明城說要
    喝，因高粱是甲○○買的，他不讓楊明城喝，就捉弄楊明城
    ，2 人後來就起口角云云（見偵查卷第21頁、相卷第15頁）
    ；而於警詢中證述：當日我們5 人一起喝保力達，後來甲○○買1 瓶高粱一起喝，我弟弟向甲○○討酒喝，甲○○不肯
    ，2 人拉扯間酒杯翻倒，開始鬥嘴云云（見警卷第7 、8 頁
    ）。惟證人乙○○係被害人之兄，理應深諳被害人飲酒時之
    習性，倘被告拒絕被害人飲酒時，被害人已出現胡鬧、持物
    丟人之行為，證人乙○○豈會就被害人有無罵人之情記憶不
    清，並就此部分之證述前後反覆，況就被害人當日有無飲用
    保力達等情，前後所述亦不一致，且所述情節均與證人丙○○、丁○○所述不符，足認證人乙○○上開所述不足採信。
    而被告於警詢、偵訊中自白：當日我們5 人先喝保力達，後
    來喝高粱，不知道誰買的，乙○○不讓楊明城喝，我就搶下
    高粱酒，楊明城就拿保特瓶丟我等語綦詳（見警卷第3 頁、
    偵查卷第6 頁）。被告上開自白部分核與證人丙○○、丁○○前揭所述相符，足認被告阻止被害人楊明城飲用高粱酒時
    ，被害人楊明城確有對被告先行辱罵穢語及丟擲拖鞋、保特
    瓶等東西之挑釁舉動無訛，上開事實堪信為真。起訴意旨認
    被告有持拖鞋毆打被害人楊明城部分，容有誤會，附此敘明
    。
(二)起訴書雖認被告有持木棍毆打被害人楊明城，惟被告堅稱未
    拿木棍毆打被害人等語。而證人乙○○雖於警詢證述：當日
    甲○○不讓我弟（即楊明城）喝酒，2 人開始鬥嘴後，甲○○作勢要毆打我弟，我向甲○○說「我弟身體不好，你們如
    果打架，把我弟打死怎麼辦」，並表示向甲○○下跪，甲○○即回答「打死再講，我會負責」。我弟已離開現場約10公
    尺遠，甲○○不甘心，從後追趕過去，我沒看見甲○○毆打
    我弟之經過，隨後我看見甲○○在路邊撿拾類似鐵條之武器
    （我只隱約看到大概是角狀型、長約3 公尺的兇器）毆打我
    弟，甲○○回到我們喝酒處我才過去看到我弟已倒地，事後
    自行返家云云（見警卷第8 頁）；又於97年8 月22日偵訊時
    證述：後來甲○○與楊明城起口角，甲○○要打我弟，我勸
    架未成，甲○○說「打死再說」，當時我想跪求甲○○不要
    打，我沒看到甲○○打，但後來我知道甲○○有拿木棍打楊
    明城云云（見相卷第15頁）；另於97年9 月23日偵訊中改口
    證述：當日甲○○與我弟有一點口角，本來要打起來，我有
    攔下，楊明城硬要拿酒喝，甲○○就對我弟拳打腳踢，打的
    部位我不太清楚，打了多久我也不清楚，我弟有無還手我也
    不清楚，因我當時喝的有點頭昏，但我有將他們2 人分開，
    還請甲○○別打，不然打死怎麼辦，而甲○○就說「打死再
    說」，之後楊明城走到另一邊約10幾公尺處，甲○○起身從
    後追過去，並與楊明城互毆，先用手，我不清楚楊明城有無
    還手，後來甲○○又從旁邊地上拾起1 支棍子打楊明城，我
    不清楚棍子打楊明城的何處，因我已經酒醉，甲○○打2 、
    3 下，楊明城已經倒地，我就起來去看楊明城的情形云云（
    見偵查卷第21、22頁）；嗣於原審審理中復證述：當日甲○○與楊明城在雜貨店前拉來拉去（即邊拉邊打，像是在玩）
    ，後來一起拉過去對面巷子，我站起來看，沒跟過去，我是
    3 、4 分鐘後見楊明城倒在那裡，我趕緊過去，雙方已經打
    完，我未看到2 人在巷子底打架，但我是從喝酒處站起來看
    到甲○○在巷子底好像是拿1 個棍子還是什麼（後改稱：像
    是木棍），那時很暗看不清楚云云（見原審卷第26頁反面、
    27頁反面、28頁）。然證人丙○○於原審審理中證述：當日
    在雜貨店前未聽到甲○○說要把楊明城打死，亦無見聞乙○○向甲○○下跪叫他別再打楊明城，因楊明城拿鞋子丟甲○○，雙方就一起從喝酒處互相拉衣服到對面巷子，是通往楊
    明城的家，現場沒有打，我沒跟過去，從喝酒處站起來看不
    到巷子底，而乙○○有跟去，當日沒聽到楊明城喊救命，也
    無聽到棍子打人的聲音等語（見原審卷第21頁反面、22、28
    頁），核與其警詢、偵訊所述情節大致相符（見警卷第12頁
    、偵查卷第23頁）。另證人丁○○亦於原審審理中證述：當
    日在雜貨店前甲○○沒有說要把楊明城打死，也沒聽聞乙○○要跟甲○○下跪要求別打楊明城，甲○○與楊明城在雜貨
    店前先拉扯，後來拉到雜貨店門口的路扭打，即2 個抱在一
    起用手握拳搥約2 、3 分鐘，詳細位置我不記得，2 人邊拉
    邊走到巷子裡面，距離喝酒處10多公尺，從喝酒處站起來看
    不見他們，乙○○隔1 、2 分鐘跟過去，沒聽到楊明城喊救
    命，也沒聽到木棍打人的聲音等語（見原審卷第24正、反頁
    、25正、反頁、28頁），此與其偵訊證述：當日甲○○打楊
    明城，我去勸架，之後我去抱小孩，他們在3 、4 步外扭打
    ，楊明城走到巷口，甲○○尾隨在後，再來發生何事我不清
    楚等語（見偵查卷第24頁）及警詢證述：楊明城先動手打甲○○，雙方就開始互毆，後來甲○○、楊明城、乙○○到巷
    內的經過我沒看到，之後也沒見甲○○帶兇器返回等語大致
    相符（見警卷第17頁）。依證人乙○○、丙○○、丁○○上
    開證述內容，足認被告與被害人拉扯至飲酒處對面巷子時，
    僅有證人乙○○有前往該巷子瞭解情況，證人丙○○、丁○○並不知被告與被害人在巷內如何互毆甚明，然證人乙○○
    上開於警詢、偵訊及原審審理中就被告在巷內如何毆打被害
    人，以及被告是否同時與被害人自喝酒處往對面巷子移動部
    分，所述前後不一；而本件被告與被害人互毆時間係8 月中
    旬之下午2 時，自無可能發生巷、弄昏暗致視線不清之情，
    倘被告於巷內有手持兇器，證人乙○○豈會看不清楚兇器之
    外觀，況證人乙○○就喝酒處站起來能否直接目睹對面巷內
    之景象、其有無跪求被告別打被害人等節之證述亦與證人丙○○、丁○○證述矛盾，尚難認證人乙○○上開前後不一之
    證述為可採。至於證人丙○○、丁○○就被告、被害人在進
    入巷子前之互毆經過，所述大致相符，且與渠等先前於警、
    偵訊之證述一致，證人丙○○、丁○○與被告並無特殊情誼
    ，且未與被害人發生恩怨，自無虛偽陳述以維護被告之必要
    ，證人丙○○、丁○○此部分證述應屬可採。另被告於警、
    偵、審均一致供稱：當日楊明城拿保特瓶丟我後雙方有拉扯
    沒有打，之後楊明城先出手打我左後肩部3 下，我們拉扯打
    到雜貨店對面10公尺之小路，雙方繼續翻倒在地互毆，楊明
    城被我壓制於身體下方，我持續毆打他約1 分鐘，未拿武器
    、棍子，但不知打到他身體何處，也忘記打幾下，未說「打
    死再說」之詞，楊明城身上多處瘀傷是我們打架時造成的等
    語綦詳（見警卷第3 、4 頁、偵查卷第6 、22頁、97年度審
    訴字第5491號卷第20頁），顯見被告之自白與證人丙○○、
    丁○○證述相符。再者，證人丙○○、丁○○均未聽聞被害
    人楊明城從對面巷內呼喊救命一節，已如前述，倘被告有持
    木棍毆打被害人，被害人豈會沒有放聲大呼求救，蓋被害人
    事後尚能自行返家，足證被害人於受毆之際並未完全喪失意
    識，自無可能默許被告恣意持器物毆打己身，況本件未曾查
    扣任何兇器，並無具體事證證明被告有持木棍毆打被害人之
    行為，應認被告僅以徒手之方式與被害人互毆，被告此部分
    所辯尚屬可採；又鑑定證人即法醫師尹莘玲於原審審理中雖
    證稱：「（本案死者傷勢有無法判定是被木棍打的痕跡？）
    我有看到瘀傷，瘀傷是鈍器造成的，只要是鈍的東西都可以
    造成，木棍也包括在內，手、腳、地板都可以包括在內」等
    語（見原審卷第20頁），惟其並未指明確被害人有遭木棍毆
    打現象，且稱沒有辦法判斷被害人的傷勢是否同一凶器造成
    等語（見原審卷第20頁反面），復參酌前開理由，認其所述
    尚難為被告不利之認定，是起訴意旨認被告有持路旁木棍毆
    打被害人云云，容有誤會，附此敘明。
(三)被害人楊明城於上開時、地受有如事實欄所載之傷勢一節，
    有法務部法醫研究所（97）醫剖字第0971101528號解剖報告
    書及（97）醫鑑字第0971101643號鑑定報告書各1 份在卷可
    查（見相卷第30至40頁），足認被害人於頭部、頸部、胸部
    、背部、腰部、四肢均有受傷，被告雖供稱不知毆打被害人
    身體何處、毆打次數云云，然被告與被害人因飲酒糾紛自飲
    酒處一起相抱並徒手拉扯、毆打至對面巷內等情，業經證人
    丙○○、丁○○證述如前，且被告亦自承被害人身上多處瘀
    傷係雙方打架所造成（警卷第4 頁），堪認被告於互毆時係
    隨機毆打被害人身體各部位，始造成被害人上開部位之傷害
    無訛。
(四)被告與被害人係鄰居，平日相處融洽，被告並多次提供資源
    回收物品予被害人販賣得利一節，業經證人丙○○、丁○○
    、乙○○於原審審理中證述詳實（見原審卷第22頁、24頁反
    面、27頁），核與渠等先前之警詢、偵訊所述一致（見警卷
    第9 、14、18頁、偵查卷第23、24頁），此部分事實堪信為
    真。又被告與被害人之飲酒糾紛乃起因於被告基於善意勸阻
    被害人飲用高粱酒，而雙方互毆之際，被告均未曾出言「要
    讓被害人死」等節，已如前述，另參酌本件之互毆屬偶發事
    件，被害人受傷部位、傷勢之輕重等情事，足見被告並非僅
    毆被害人之頭部，且亦無證據其有持木棍或其凶器毆打被害
    人，故認被告毆打被害人應非基於殺人或重傷害之犯意，故
    被告辯稱沒有殺意或重傷害之故意等語，尚屬可採。
(五)被告另辯稱：其與被害人互毆不至於發生被害人死亡之結果
    ，被害人翌日尚有與其對談，被害人之死亡可能係受他人毆
    打或自行跌倒所致云云。然本件被害人身上有瘀傷、小擦傷
    ，可研判是鈍器所傷，死因是多重鈍力傷於頭、胸、背部及
    上肢，最後比較嚴重的是顱內蜘蛛網膜下腔出血，此與頭、
    胸、背部及上肢等多重鈍力傷絕對有關，因被害人身上很多
    部分受傷，都是同一時間內導致的出血，出血顏色都差不多
    ，均係鈍力所傷，多方向的，最後發現頭部比較嚴重，即頭
    部鈍力傷，最後因腦部中樞神經性休克死亡，而鈍器傷造成
    的出血至死亡的時間要考慮很多因素，但被害人有酗酒，且
    有脂肪肝，肝臟的凝血功能較差，比較容易出血，又出血狀
    況係緩慢持續性發生，要視被害人之健康狀況而定，被害人
    外觀看起來有瘀傷，外觀剛開始可能沒問題，但之後慢慢開
    始出血，愈來愈嚴重就會倒下來等情，業據鑑定證人即法醫
    尹莘玲於原審審理中證述詳實（見原審卷第19頁反面至20頁
    反面）。鑑定證人尹莘玲係解剖、鑑定本件被害人死因之人
    ，具有判定死亡原因之專業智能，又其係依目睹被害人屍體
    所呈現之特徵，再憑藉自身之專業以客觀、周延方式為上開
    判斷，又與被告、被害人均不相識，亦不知悉雙方間衝突之
    來龍去脈，自無可能發生偏頗之虞，鑑定證人尹莘玲上開之
    證述應屬可採。此外，復有台灣高雄地方法院檢察署相驗屍
    體證明書、檢驗報告書各1 份及法務部法醫研究所（97）醫
    剖字第0971101528號解剖報告書及（97）醫鑑字第09711016
    43號鑑定報告書各1 份在卷可佐（見相卷第18至41頁），本
    件被告均一再承認有於上開時、地與被害人徒手互毆，而被
    害人身上出血均係同一時間所致等節，已如上述，足認被害
    人所受上開傷勢而致死亡，確為被告毆打被害人之頭、胸、
    背部及上肢等處，致被害人上開部位因脂肪肝緣故，較常人
    容易出血，且由緩慢、持續之出血嗣後導致腦部中樞神經性
    休克死亡，是被害人自無可能於被告毆打後立即死亡無疑，
    被告辯稱翌日尚有與被害人交談云云，尚難據此證明被告之
    毆打行為與被害人之死亡結果無關。又被告雖無殺害或重傷
    害被害人之犯意，惟因人體之頭部、胸部及背部為人體之重
    要器官所在，如用力重擊，足以導致生命死亡之結果，此在
    一般情狀下會產生相同之結果，屬於客觀上所能預見。本件
    被害人之死亡原因係因全身有如事實欄所載多重鈍力傷害，
    其頭部、胸部、背部及上肢等部位，亦均受有鈍力傷害，且
    多重鈍力傷害為被害人死亡原因，已如前述，而被告對被害
    人猛打，其等對於擊中被害人之頭部、胸部、背部及上肢等
    處導致死亡，雖主觀上意在教訓被害人不能預見死亡結果，
    然在客觀上既能預見，應負傷害致死之罪責。是被害人之死
    亡結果，與被告毆擊被害人之頭部、身體各處，致被害人受
    有前揭傷害之行為，自具有相當因果關係至為灼然。至於證
    人丙○○、丁○○雖均於原審審理中證述：多年前曾見聞乙○○有毆打被害人之舉止云云（見原審卷第22頁正反面、24
    頁反面），惟證人丙○○、丁○○並未目睹乙○○有於本件
    被告毆打被害人之後，另行毆打被害人之行為，卷內亦查無
    其他具體證據證明被害人於上開時間受被告毆打之後，尚有
    受他人毆打或跌倒之情事，亦無證據證明被害人受被告毆打
    前有跌倒受重擊之事件，被告此部分抗辯，洵屬無據，自不
    足採。
(六)按刑法第19條第2 項所稱「行為時因前項之原因，致其辨識
    行為違法或依其辨識而行為之能力，顯著減低者，得減輕其
    刑」，係指行為時之精神，對外界事物之判斷能力，較普通
    人之平均程度，顯然減退而言，與全無意識能力之心神喪失
    情形不同。又飲酒至醉，陷於精神耗弱，原為一時之精神狀
    態，非若精神病患之有持續性，故事後判斷行為人於行為時
    是否在酒醉精神耗弱中，無從如對一般精神病患得就其生理
    、精神等狀況為鑑定，因而法院綜合行為人行為時各種主客
    觀情形為合理推斷，自非法所不許，最高法院80年度台上字
    第3511號判決要旨參照。被告雖辯稱：案發時已飲酒過量，
    精神不佳，識別能力、違法意識降低，應予減刑云云。查被
    告於巷內毆打被害人後，尚能自行返回飲酒處繼續喝酒乙節
    ，分別經證人丙○○、丁○○於警詢、偵訊、原審審理中證
    述綦詳（見原審卷第23、25 頁 、偵查卷第23、24頁、警卷
    第13、17頁），且觀諸被告能與被害人互毆數分鐘，並致被
    害人多處受傷，且打完後自行走回雜貨店等情（見原審97年
    度聲羈字第1087號卷第5 頁），足認被告案發當時雖有飲酒
    ，惟尚能清楚辨識係因飲酒糾紛始與被害人至巷內互毆，且
    互毆時精神、體力強，反應敏捷，始能毆打被害人致身體多
    處受傷，互毆完仍再返回飲酒處與丙○○等人相聚無訛，是
    被告雖亦有喝酒，惟其程度應未達致其辨識行為違法或依其
    辨識而行為之能力顯著降低情形，不影響其犯罪之成立，被
    告此部分所辯尚不足採。
(七)至於刑法第19條第3 項之原因自由行為，係指行為人在精神
    、心智正常，具備完全責任能力時，本即有犯罪故意，並為
    利用以之犯罪，故意使自己陷入精神障礙或心智缺陷狀態，
    而於辨識行為違法之能力與依辨識而行為之自我控制能力欠
    缺或顯著降低，已不具備完全責任能力之際，實行該犯罪行
    為；或已有犯罪故意後，偶因過失陷入精神障礙或心智缺陷
    狀態時，果為該犯罪；甚或無犯罪故意，但對客觀上應注意
    並能注意或可能預見之犯罪，主觀上卻疏未注意或確信其不
    發生，嗣於故意或因有認識、無認識之過失，自陷於精神障
    礙或心智缺陷狀態之際，發生該犯罪行為者，俱屬之。故原
    因自由行為之行為人，在具有完全刑事責任能力之原因行為
    時，既對構成犯罪之事實，具有故意或能預見其發生，即有
    不自陷於精神障礙、心智缺陷狀態及不為犯罪之期待可能性
    ，竟仍基於犯罪之故意，或對應注意並能注意，或能預見之
    犯罪事實，於故意或因過失等可歸責於行為人之原因，自陷
    於精神障礙或心智缺陷狀態，致發生犯罪行為者，自應與精
    神、心智正常狀態下之犯罪行為同其處罰。是原因自由行為
    之行為人，於精神、心智狀態正常之原因行為階段，即須對
    犯罪事實具有故意或應注意並能注意或可得預見，始符合犯
    罪行為人須於行為時具有責任能力方加以處罰之原則。（最
    高法院96年度台上字第6368號判決要旨參照）。查本件被告
    雖因飲酒後為上開犯罪行為，惟被告與被害人交情甚篤，雙
    方並無怨隙，本件互毆係屬突發事件之情，如前所述，被告
    自無在飲酒之際即對上開犯罪事實有所預見，依上開說明，
    本件自無刑法第19條第3 項之適用，附此敘明。
(八)綜上所述，本件被告傷害致死之犯行已無疑議，事證明確，
    被告前揭所辯，無非事後避就卸責之詞，委無可採，被告傷
    害被害人致死之犯行應堪認定。
二、查被告甲○○主觀上雖無致被害人於死或重傷之故意，然其
    對被害人之頭部、身體各處之毆擊行為在客觀上仍有致被害
    人受傷致死之可能，且因被害人死亡結果（加重結果）之發
    生乃係來自於被告實施基本犯罪行為（傷害）所製造危險之
    實現，亦即基本犯罪與加重結果間有相當因果關係。準此，
    被告甲○○對於被害人死亡之加重結果自應負責。核被告所
    為，係犯刑法第277 條第2 項前段傷害致死罪。又被告與被
    害人之交情匪淺，且被告以善意勸阻被害人飲酒之舉動致被
    害人不滿，並由被害人率先做出辱罵、以物丟擲被告等挑釁
    行為，始令被告一時激憤，出手毆打、拉扯被害人，況被害
    人因長期酗酒而有脂肪肝之症狀，遭受上開鈍力傷即較常人
    容易出血，事後出現死亡結果，乃屬突發之不幸事件，被告
    之傷害手段亦非殘虐，犯罪情節尚屬輕微，復業與被害人家
    屬達成和解，而被害人家屬亦當庭表示諒解、不願追究之情
    （見原審卷第27、41頁），是被告所犯之傷害致死罪為最輕
    本刑7 年以上有期徒刑之罪，與其犯罪情節相較，實屬情輕
    法重，顯有堪資憫恕之處，本院認處以法定最低刑度猶嫌過
    重，爰依刑法第59條規定，酌減其刑。
三、原審以被告罪證明而為論罪科刑，固非無見；惟刑法第277
    條第2 項前段之傷害致人於死罪，係對於犯普通傷害罪致發
    生死亡結果所規定之加重結果犯，依同法第17條規定，以行
    為人能預見其死亡結果之發生而不預見為要件。此所謂「能
    預見」，係指客觀情形而言，與行為人本身主觀上有無預見
    之情形不同。倘行為人主觀上已有預見，而結果之發生又不
    違背其本意時，則屬同法第13 條 第2 項所規定「間接故意
    」之範疇，無復論以加重結果犯之餘地。原判決一面認「被
    告自無可能不知被害人有酗酒之情形，被告理知悉被害人有
    脂肪肝之症狀，況頭部為人體之重要部位，若朝他人之頭部
    毆打，將有使該人在頭部遭受重擊，造成該人顱內出血而導
    致死亡之危險，被告係智慮成熟之成年人，對此危險當難諉
    為不知，」先認被告對於上開事實，主觀上有所預見，惟又
    稱「被告竟在酒後盛怒下揮拳毆打被害人之頭部、身體各處
    ，致被害人受有上開傷害，嗣於翌日引發中樞神經性休克死
    亡，是被告對於其行為將導致被害人死亡之結果自不難預見
    」（見原判決第12 頁） ，其理由前後矛盾，被告上訴意旨
    認其並傷害致死之行為，雖無理由，惟原判決既有可之議之
    處，應予撤銷改判。爰審酌被告係因於規勸被害人不要再喝
    酒過程中，先遭被害人辱罵，並以扡鞋等物丟擲，一時失慮
    因而犯下本案，其事後已與害人家屬達成和解，被害人家屬
    並具狀表示願原諒被告（見本院卷第33頁）等一切情狀，量
    處如主文第2 項所示之刑，以資懲儆。
據上論斷，應依刑事訴訟法第369 條第1 項前段、第364 條、第
299 條第1 項前段，刑法第277 條第2 項前段、第59條，判決如
主文。
本案經檢察官許月雲到庭執行職務。
中    華    民    國    98    年    7     月    16    日
                  刑事第三庭    審判長法  官   周賢銳
                                      法  官   黃憲文
                                      法  官   黃仁松
以上正本證明與原本無異。
如不服本判決應於收受本判決後10日內向本院提出上訴書狀，其
未敘述上訴理由者，並得於提起上訴後10日內向本院補提理由書
狀（均須按他造當事人之人數附繕本）「切勿逕送上級法院」。
中    華    民    國    98    年    7     月    17    日
                                      書記官   林家煜
附錄本判決論罪科刑法條：
刑法第277條第2項
犯前項之罪因而致人於死者，處無期徒刑或 7 年以上有期徒刑；
致重傷者，處3年以上10年以下有期徒刑。


司法院資訊處製作；財團法人民間司法改革基金會備份。
